【裁判字號】    99,消債聲,41
【裁判日期】    990607
【裁判案由】    聲請免責
【裁判全文】
臺灣高雄地方法院民事裁定            99年度消債聲字第41號
    聲  請  人  甲○○
    債  權  人  乙○○○保險股份有限公司
    法定代理人  丙○○
上列當事人因聲請消費者債務清理事件，本院裁定如下：
    主  文
聲請人即債務人甲○○應予免責。
    理  由
一、按法院為終止或終結清算程序之裁定確定後，除別有規定外
    ，應以裁定免除債務人之債務；法院裁定開始清算程序後，
    債務人有薪資、執行業務所得或其他固定收入，而普通債權
    人之分配總額低於債務人聲請清算前二年間，可處分所得扣
    除自己及依法應受其扶養者所必要生活費用之數額者，法院
    應為不免責之裁定，但債務人證明經普通債權人全體同意者
    ，不在此限；債務人有下列各款情形之一者，法院應為不免
    責之裁定，但債務人證明經普通債權人全體同意者，不在此
    限：一、於七年內曾依破產法或本條例規定受免責；二、隱
    匿、毀損應屬清算財團之財產，或為其他不利於債權人之處
    分；三、捏造債務或承認不真實之債務；四、因浪費、賭博
    或其他投機行為，致財產顯然減少或負擔過重之債務，而生
    開始清算之原因；五、於清算聲請前一年內，已有清算之原
    因，而隱瞞其事實，使他人與之為交易致生損害；六、明知
    已有清算原因之事實，非基於本人之義務，而以特別利於債
    權人中之一人或數人為目的，提供擔保或消滅債務；七、隱
    匿、毀棄、偽造或變造帳簿或其他會計文件之全部或一部，
    致其財產之狀況不真確；八、故意於財產及收入狀況說明書
    為不實之記載，或有其他故意違反本條例所定義務之行為，
    消費者債務清理條例（下稱消債條例）第132 條、第133 條
    、第134 條分別定有明文。依各該條文其立法理由說明，略
    謂「為免債務人濫用清算程序以獲免責，並敦促有清償能力
    者，利用薪資、執行業務所得或其他固定收入清償債務而受
    免責，爰以債務人聲請清算前二年間，可處分所得扣除自己
    及依法應受其扶養所必要生活費用之數額為計算基礎，以為
    裁定免責之依據，進而保障債權人可受最低清償」；且「消
    費者依清算程序清理債務時，債權人已因之蒙受相當損失，
    其程序之進行應秉持公正與誠信，如債務人對於清算之原因
    有可歸責性，致害及債權人之權益，或影響清算程序之進行
    ，自不宜予以免責」。由此可知消債條例所定之清算制度，
    立法目的在使債權人能獲得公平及最低額度之受償，並避免
    債務人因債務纏身，而無法重建經濟生活。並非藉由清算程
    序使債務人無條件全然免除債務，或將恣意消費所造成之債
    務，轉嫁予債權人負擔。因此，債務人必須有最低程度之清
    償能力，或無不免責之事由存在，法院始得裁定予以免責。
二、經查：
  (一)經本院通知債權人乙○○○保險股份有限公司（下稱乙○○
    ○），對於聲請人是否應予免責乙節表示意見，乙○○○雖
    以「聲請人於民國98年1 月5 日與其前置協商時自陳擔任輔
    警之收入為新台幣（下同）14,360元，後改稱其此部分收入
    為每月9,000 元，並另有家教、網拍及志工等收入項目，惟
    聲請人未提出相關單據相佐。另聲請人自陳每月之必要支出
    為10,000元，則聲請人於清算前二年間必要生活費用應為24
    0,000 元，倘聲請人於其清算前二年間可處分所得高於240,
    000 元，依消債條例第133 條之規定，應不予免責等語」為
    由，反對聲請人免責。
  (二)然查，聲請人積欠債務總額為1,649,000 元，而聲請人現年
    48歲（51年8 月生），因罹患子宮頸癌手術後需定期追蹤，
    且領有重大傷病卡，並罹患高血壓等情，有戶籍謄本、診斷
    證明書、重大傷病卡在卷可憑（見原審卷第44、45頁、第70
    、71、73頁、第72頁），應認真實。又聲請人雖從事輔警工
    作，惟該工作係約僱性質，協勤時間自96年8 月下旬起至12
    月31日止，97年度起每年視年度預算狀況再決定是否辦理，
    原則上每日服勤2 小時，每小時核發120 元至150 元之工作
    補助費等節，有高雄市政府警察局社區輔助警察招募簡章在
    卷可憑（見本院卷第41至45頁），顯見聲請人擔任輔警工作
    之收入非穩定。又查，聲請人於99年4 月1 日因健康因素離
    職；又家教收入係指擔任救國團高雄市社會教育研習中心指
    導教師服務，針對學員人數決定開班與否，非固定常態之收
    入，且開課亦以時計酬，有救國團高雄市社會教育研習中心
    指導教師服務規約在卷可憑（見本院卷第46、47頁）；另網
    拍亦非固定收入，志工服務期間亦至98年12月31日止，有網
    拍網頁、志工服務紀錄冊在卷可憑（見本院卷第49頁、第50
    頁），堪認聲請人確無固定收入，收入狀況已無法負擔自己
    必要生活費用。本院依聲請人上開資產負債狀況，認聲請人
    確有不能清償債務之情事，於98年6 月10日以98年度消債清
    字第100 號裁定開始清算程序，嗣因聲請人之財產不敷清償
    財團費用及債務，經本院於98年12月23日裁定終止清算程序
    在案。再者，聲請人所負上開債務，係屬房屋貸款經拍賣擔
    保品後未獲受償餘額，且未曾有信用卡消費或現金卡短期逾
    借現金之欠款紀錄，業據聲請人陳報在卷，且有財團法人金
    融聯合徵信中心當事人綜合信用報告在卷可稽，堪信為真，
    可認聲請人並無浪費、投機之舉。此外，本院復查無聲請人
    有消債條例第133 條前段或第134 條各款所定應不免責之情
    事，依上開說明，自應依首揭規定裁定如主文所示。
中    華    民    國    99    年    6     月    7     日
                  民事第五庭  法  官    何佩陵
上為正本係照原本作成。
如不服本裁定，應於裁定送達後10日內，以書狀向本院提出抗告
，並繳納抗告費新臺幣1,000元。
                              書記官
中    華    民    國    99    年    6     月    7     日
                                        陳喜苓

司法院資訊處製作；財團法人民間司法改革基金會備份。
